臺灣士林地方法院民事判決  
111年度訴字第835號
原      告  宋國城  
被      告  劉優珠  

訴訟代理人  萬建樺律師
上列當事人間請求履行契約事件，本院於民國111年9月22日言詞
辯論終結，判決如下：
    主  文
原告之訴及假執行之聲請均駁回。
訴訟費用由原告負擔。
    事實及理由
一、原告起訴主張：兩造於民國110年3月11日簽訂委任契約（下
    稱系爭契約），委託伊辦理分割遺產事宜，並約定律師酬金
    為被告取得遺產金額之30％。嗣伊辦畢前開事務，被告依法
    院調解筆錄所得受領之遺產金額為新臺幣（下同）450萬元
    ，惟被告卻未依約給付該金額之30％即135萬元律師酬金，經
    數次催討亦未獲置理，爰依系爭契約之法律關係、民法第54
    8條第1項規定，提起本件訴訟，請求被告如數給付等語，並
    聲明：㈠被告應給付135萬元，及自起訴狀繕本送達翌日起至
    清償日止，按年息5％計算之利息；㈡願供擔保請准宣告假執
    行。
二、被告則以：訴外人即伊配偶陳悅南死亡留有遺產，伊因不識
    字且不諳繼承法律規定，對於同為繼承人即陳悅南之子女就
    遺產分配有所疑慮，輾轉經介紹向原告諮詢，原告表明可為
    伊爭取遺產1,200 萬元，並以取得遺產金額之三成作為律師
    酬金，伊於未充分了解狀況、受他人及原告之催促下委任原
    告處理分割遺產事宜。且原告於伊已提供相關資料之情形下
    ，就伊所得請求分配金額錯誤計算，所撰起訴狀顯然不符一
    般律師專業水準，未以善良管理人之注意義務處理事務，未
    依債之本旨為給付。嗣於分割遺產訴訟之調解程序中，原告
    不僅遲誤調解程序，未依其法律專業能力維護伊權益，更為
    確保取得律師費用而更改調解筆錄內容，將部分調解金額指
    定匯入其名下帳戶，甚至未協助聲請退還裁判費，擅自持伊
    印章、冒用名義聲請民事強制執行，足見原告未盡善良管理
    人之注意義務處理委任事務，原告不得據此請求支付律師酬
    金；其次，系爭契約關於律師費用之約定，此係違反律師不
    得就家事事件之結果約定後酬，該約定應屬無效等語，資為
    抗辯，並聲明：㈠原告之訴及其假執行之聲請均駁回；㈡如受
    不利判決，願供擔保請准免為假執行。
三、兩造不爭執事項（見本院卷第175頁）：
　㈠兩造於110年3月11日簽訂系爭契約（110年度司促字第13107
    號卷第16頁至第17頁）。
  ㈡被告與其配偶之子女間分割遺產事件業經本院以110 年度家
    調字第267 號於110年8月16日調解成立（110年度司促字第1
    3107號卷第18頁至第19頁）。
  ㈢原告受被告委任代理分割遺產訴訟，並約定律師酬金後酬，
    而遭社團法人高雄律師公會認定原告違反律師倫理規範，予
    以告誡（本院卷第138頁至第140頁）。
四、得心證之理由：
  ㈠按律師不得就家事、刑事案件或少年事件之結果約定後酬，1
    11年7月3日修正前律師倫理規範第35條第2項定有明文。又
    所謂後酬，係以訴訟結果之成敗或依勝訴之金額所決定之酬
    金給付方式，而以訴訟之成敗或結果作為報酬的計算基礎，
    其目的上乃是希冀律師於後酬之利益誘導下，專心致力為當
    事人服務，以期獲得最佳的結果，此在一般財產案件上固為
    激勵律師努力之誘因，惟因家事、刑事或少年事件具有高度
    公益性，如允許以案件結果作為衡量報酬之基礎，恐將引發
    律師之道德風險，故明文禁止之。經查，系爭契約第3條約
    明：「酬金：訴訟終結（含調解和解成立）後，取得全數金
    額之百分之參拾比率給付律師費」，原告並因此遭社團法人
    高雄律師公會告誡（見本院卷第138頁至第140頁），足認該
    約定係以分割遺產之家事訴訟之成敗與勝訴之金額決定原告
    所得請求之律師酬金，自屬前揭律師倫理規範第35條所規範
    之後酬。
  ㈡次按法律行為，違反強制或禁止規定者，無效，民法第71條
    定有明文。而法規依其適用的強制性與否，有強行規定與任
    意規定。其中強行規定又分為強制規定及禁止規定，禁止規
    定可再分為取締規定及效力規定。又所謂效力規定即以否認
    違法行為之法律效果為制裁方法之規定；另取締規定者乃對
    於違反者雖予以制裁以防止其行為，但並不以之為無效之規
    定。而究為取締規定或效力規定，應綜合考量其規範目的及
    法規意旨而定（最高法院105 年度台上字第1840號判決意旨
    參照）。
  ⒈律師以保障人權、實現社會正義及促進民主法治為使命。律
    師應基於前項使命，本於自律自治之精神，誠正信實執行職
    務，維護社會公義及改善法律制度；律師應砥礪品德、維護
    信譽、遵守律師倫理規範、精研法令及法律事務，律師法第
    1條、第2條分別定有明文。而該法第68條第2項則規定：全
    國律師聯合會應訂定律師倫理規範，經會員代表大會通過後
    ，報法務部備查，可知立法者係授權全國律師聯合會制定律
    師倫理規範，將律師職業之監督交由同業公會自律。111年7
    月3日修正前律師倫理規範第35條第2項即承接律師法上揭條
    文之規範精神，續就律師職業之同業自律訂定準繩，其立法
    理由係以：「家事、刑事案件或少年事件基於其高度之公益
    性質，律師不得約定後酬」，該條著眼於律師受委任為當事
    人處理事務，其締約相對人就法律專業處於交易之弱勢，特
    於家事、刑事或少年事件中，為避免因律師委任報酬有無或
    多寡繫諸於當事人身分關係，或基於身分關係所生權利義務
    之發生、消滅、終止或行使與否，或繫諸於法院裁判之結果
    ，使律師就特定事件之報酬請求權與當事人之身分關係、生
    命或自由權間發生利害關係或利益衝突，將有礙當事人行使
    基於身分關係所生之權利義務。是為落實律師法與律師倫理
    規範追求之行業自律、兼衡律師專門職業技術人員之自主與
    自治，復維持律師業之倫理性與公益性，並保護處於法律專
    業弱勢之締約相對人，自應認111年7月3日修正前律師倫理
    規範第35條第2項之規定，性質上為效力規定，以達成上開
    規定所欲追求之規範目的與法律效果。則兩造約定酬金既屬
    後酬，因違反111年7月3日修正前律師倫理規範第35條第2項
    規定，應屬無效，故原告依系爭契約請求被告給付云云，即
    無所據。
  ⒉至於111年7月3日修正前律師倫理規範第35條第2項僅規定律
    師與當事人不得就家事、刑事案件或少年事件約定後酬，並
    未規定其委任契約本身亦失其效力，故基於保護締約相對人
    之期待、相對人與律師間之信賴關係、交易相對人善意信賴
    委任契約之有效性、交易之安全，及當事人於特定具體訴訟
    中應有之程序權保障，律師於相關程序中為當事人所為攻擊
    防禦方法或代理之訴訟行為或權利主張、抗辯，不致因後酬
    約定而失其效力，應認律師與當事人間就家事、刑事與少年
    事件約定後酬時，其委任契約仍屬有效，僅有關後酬之約定
    無效，以兼顧交易相對人之利益，併此敘明。
五、綜上所述，原告依照系爭契約之法律關係、民法第548條第1
    項規定，請求被告給付135萬元及遲延利息，為無理由，應
    予駁回。原告之訴既經駁回，則假執行之聲請失其附麗，併
    予駁回之。
六、本件事證已臻明確，兩造其餘主張陳述及所提之證據，經審
    酌後於本件判決結果無影響，爰不逐一論述，附此敘明。
七、據上論結，原告之訴為無理由，判決如主文。
中　　華　　民　　國　　111 　年　　9 　　月　　30　　日
                  民事第三庭  法　官  劉育琳　
以上正本係照原本作成。
如對本判決上訴，應於判決送達後20日內向本院提出上訴狀，若
委任律師提起上訴者，應一併繳納上訴審裁判費，否則本院得不
命補正逕行駁回上訴。
中　　華　　民　　國　　111 　年　　9 　　月　　30　　日
                              書記官  邱勃英